【裁判字號】    98,易,1495
【裁判日期】    990623
【裁判案由】    偽造文書
【裁判全文】
臺灣高雄地方法院刑事判決              98年度易字第1495號
公  訴  人  臺灣高雄地方法院檢察署檢察官
被      告  庚○○
選任辯護人  張清雄律師
被      告  丙○○
選任辯護人  黃敏哲律師
上列被告因偽造文書案件，經檢察官提起公訴（98年度偵字第25
459號），本院判決如下：
    主  文
庚○○、丙○○均無罪。
    理  由
一、公訴意旨略以：緣被告庚○○、丙○○分別係址設高雄市三
    民區○○○路495 號5 樓之「高雄市理燙髮美容業職業工會
    」之理事長、總幹事，被告庚○○於民國87、88年間，曾因
    投資股票虧損，與被告丙○○共同挪用該工會銀行定期存款
    單向銀行申請定期存單質押貸款，致該工會受有質借利息支
    出之損失（本院於98年1 月9 日，以97年度審易字第1560號
    判處被告庚○○有期徒刑1 年6 月減為9 月，緩刑4 年，應
    向公庫支付新臺幣20萬元；及判處被告丙○○有期徒刑8 月
    減為4 月，緩刑2 年，應向公庫支付新臺幣20萬元，均未上
    訴而確定）。而該工會於97年3 月4 日下午4 時許，在高雄
    市巨鯨海鮮餐廳內舉行第9 屆第2 次會員代表大會，由被告
    庚○○擔任主席，被告丙○○負責製作會議紀錄，當會議已
    進行至臨時動議程序，理事戊○○舉手發言表示：「庚○○
    對工會貢獻許多心力，故其積欠工會之利息能否不用返還？
    」等語，經被告庚○○當場詢問與會代表對此有無意見時，
    因已超出預定之會議結束時間甚久，故數位代表即大聲表示
    「讓大家先吃飯」、「交給司法處理」等語，被告庚○○見
    狀隨即宣布散會，未對該提案進行討論及表決之程序，被告
    2 人明知上情，竟仍共同基於業務上登載不實文書並進而行
    使之犯意聯絡，於97年3 月21日左右，由被告庚○○指示被
    告丙○○在其業務上所製作之該次「高雄市理燙髮美容職業
    工會第9 屆第2 次會員代表大會會議紀錄」內虛偽登載「四
    、案由：現任理事長庚○○於第6 屆時因玩股票動用公款，
    並於當時均已償還，此事建請大會針對利息部分不再給予追
    究，提請討論案。（提案人：戊○○）... 決議：無異議。
    」等不實事項，意圖該工會免除對被告庚○○追償利息，足
    以生損害於該工會及所有會員，被告丙○○進而於97年3 月
    21日將上開登載不實之會議紀錄，以該會高髮工字第97036
    號函檢送至高雄市政府勞工局，請該局同意備查而行使之，
    嗣該局不知情之承辦人員己○○認為「無異議」之記載不符
    規定，必須記載為「通過」或「不通過」，故通知該工會必
    須更正，被告丙○○因而再將會議紀錄內「決議：無異議」
    更改為「決議：通過」，又於97年3 月31日檢送至高雄市政
    府勞工局，經該局於97年4 月2 日以高市勞局一字第097001
    0295號函復同意備查，足以生損害於高雄市政府勞工局對於
    工會管理之正確性，因認被告2 人共同涉犯刑法第216 條、
    第215 條之行使業務上登載不實文書罪嫌等語。
二、按犯罪事實應依證據認定之，無證據不得認定犯罪事實；不
    能證明被告犯罪者，應諭知無罪之判決，刑事訴訟法第154
    條第2 項及第301 條第1 項分別定有明文。而認定不利於被
    告之事實，須依積極證據，苟積極證據不足為不利於被告事
    實之認定，即應為有利於被告之認定，更不必有何有利之證
    據。另按事實之認定，應憑證據，如未能發現相當證據，或
    證據不足以證明，自不能以推測或擬制之方法，以為裁判基
    礎；認定犯罪事實，所憑之證據，雖不以直接證據為限，間
    接證據亦包括在內，然無論直接或間接證據，其為訴訟上之
    證明，須於通常一般之人均不致於有所懷疑，而得確信其為
    真實之程度者，始得據為有罪之認定，倘其證明尚未達到此
    一程度，而有合理性懷疑之存在時，即無從為有罪之認定，
    最高法院30年上字第816 號、40年台上字第86號、76年台上
    字第4986號分別著有判例意旨可資參照。
三、本件公訴意旨認被告2 人涉有前開犯嫌，無非係以渠等供述
    、證人即該工會當日與會代表林冠位、梁素蘭、唐梅貴、郭
    紹棠於警詢、偵查中及證人即高雄市政府勞工局承辦人員己○○於偵查中之證述，及該工會97年3 月21日高髮工字第97
    036 號函暨第9 屆第2 次會員代表大會會議紀錄、98年3 月
    12日高髮工字第98035 號函暨第9 屆第3 次會員代表大會手
    冊及高雄市政府勞工局97年4 月2 日高市勞一字第09700102
    95號函各1 份為主要論據。
四、訊據被告2 人固坦承分別係該工會理事長、總幹事，前於87
    、88年間，共同挪用該工會銀行定期存款單向銀行申請定期
    存單質押貸款，致該工會受有質借利息支出之損失，且於上
    開代表大會時，分別擔任主席及紀錄，戊○○舉手發言表示
    不要庚○○償還利息時，明知未以舉手投票方式進行表決，
    仍在會議紀錄登載提案及決議結果為無異議等內容，及被告
    丙○○固坦承嗣又將決議結果更改為「通過」之內容，並於
    97年3 月31日送至高雄市政府勞工局報查乙節，惟均堅詞否
    認有何犯行，被告庚○○辯稱：伊當主席主持臨時動議程序
    時，會問有無人提案，當有人舉手，伊請他發言，若有人附
    議，伊會就當時情況判斷是不是屬於提案，及詢問與會代表
    意見，若有意見，則舉手表決，若無反對意見，與會代表鼓
    掌通過或無異議通過都可，本件戊○○所提該議案，有人鼓
    掌附議，伊也有問有無人舉手反對，問了1 、2 分鐘都無人
    舉手表示反對，而因伊本身係利害關係當事人，才未直接宣
    布通過，其實伊要宣布通過也符合程序，何況伊於該案件偵
    查中時，即向檢察官明確承諾會歸還上開利息，事後也確實
    歸還，該臨時議案如何記載根本不影響，伊就指示丙○○照
    現實狀況也就是「無異議」之狀況予以紀錄等語。被告庚○○之選任辯護人則以：庚○○於96年3 月5 日、4 月5 日、
    7 月19日前案偵查訊問時，就向檢察官承諾會償還上開利息
    ，並如實供承以釐清侵占金額、利息數額，只是當時金額尚
    無法確定，且庚○○本身為該工會理事長，因避嫌問題不方
    便談和解，故俟檢察官提起公訴後，直接依起訴書認定之利
    息金額匯還給工會，可見庚○○沒有必要請戊○○提案來規
    避償還利息，又一般人民團體進行表決方式，不必然以實際
    進行投票或舉手表決方式為之，亦常以鼓掌方式進行表決，
    本件即是以鼓掌通過，僅因庚○○本身有利害關係，才記載
    無異議，並未登載不實，主觀上亦無犯意等語，為其辯護。
    被告丙○○辯稱：伊擔任工會會議紀錄迄今已27年，議案通
    過方式確實毋須必以舉手表決方式為之，通常都是沒有反對
    意見，就用鼓掌或無異議通過，而本件戊○○所提該議案，
    確實有人鼓掌附議，也確實無人反對，係因庚○○本身有利
    害關係才沒宣布通過，伊事後才依庚○○指示按實際現況即
    「無異議」之狀態記載，之所以又改成「通過」，是因為上
    級指導機關己○○打來說「通過就寫通過，為何寫無異議」
    ，而且伊認為己○○既然有到場參與，應該是認為該提案有
    通過，與伊本身認知相符等語。被告丙○○之選任辯護人則
    以：丙○○之認知與證人即與會代表乙○○、丁○○相符，
    都認為該提案應該係有通過，且丙○○係依庚○○指示按實
    況記載為無異議，又因勞工局審核時，指示「通過就通過，
    不要寫無異議」，才會改成「通過」，故其主觀上並無明知
    不實事項予以登載之犯意等語，為其辯護。
五、證據能力部分：
  (一)按被告以外之人於審判外之言詞或書面陳述，除法律有規定
    者外，不得作為證據；被告以外之人於偵查中向檢察官所為
    之陳述，除顯有不可信之情況者外，得為證據，刑事訴訟法
    第159 條第1 項、第159 條之1 第2 項分別定有明文。準此
    ，刑事訴訟法為保障被告之反對詰問權，已採納英美之傳聞
    法則，而被告以外之人於偵查中向檢察官所為之陳述，其本
    質屬傳聞證據，依傳聞法則，原無證據能力，然因立法者以
    刑事訴訟法規定檢察官代表國家偵查犯罪、實施公訴，依法
    有訊問被告、證人、鑑定人之權，且實務運作時，偵查中檢
    察官向被告以外之人所取得之陳述，原則上均能遵守法律規
    定，不致違法取供，其可信性極高，為兼顧理論與實務為由
    ，除非顯不可信，否則得為證據（最高法院95年度台上字第
    3220號判決意旨參照）。另為確保被告對證人之詰問權，證
    人於審判中，應依人證之法定程序，到場具結陳述，並接受
    被告之詰問，其陳述始得作為認定被告犯罪事實之判斷依據
    ，故上開尚未經被告行使詰問權之被告以外之人於偵查中向
    檢察官所為之陳述，應屬未經調查完全之證據，非謂無證據
    能力，否則，如被告以外之人於本案審判中所為之陳述，與
    其先前在偵查中所為之陳述不符時，既謂後者無證據能力，
    依同法第155 條第2 項規定，悉數摒除不用，僅採取其於本
    案審判中之陳述作為判斷之依據，按之現行刑事訴訟法關於
    傳聞證據排除例外之規定，殊難謂為的論。至於法院踐行詰
    問程序後，綜合該被告以外之人全部供述證據，斟酌卷內其
    他調查之證據資料，本於經驗法則及論理法則，作合理之比
    較而為取捨、判斷，此屬實質證據價值之自由判斷問題，要
    無所謂其證據價值自比審判外之陳述為高之可言（最高法院
    95年度台上字第6675號判決意旨參照）。再者，反對詰問權
    係指訴訟上被告有在公判庭當面詰問證人，以求發現真實之
    權利，應認被告具有處分權，非不得由被告放棄對原供述人
    之反對詰問權（最高法院95年度台上字第6675號判決意旨可
    資參照）。查本件證人即該工會與會代表郭紹棠、林冠位、
    唐梅貴、梁素蘭及證人己○○於偵查中以證人身份依法具結
    ，向檢察官所為陳述，並於偵查筆錄上簽名無訛（見98年度
    偵字第25459 號卷第5 至16頁，下稱偵卷），且被告2 人、
    辯護人均不聲請傳喚，亦不爭執證據能力（見本院98年度易
    字第1495號卷第46頁，下稱本院易字卷），足見其等於偵查
    中之陳述已充分保障被告2 人之詰問權，揆諸前揭法條及判
    決意旨之說明，其等於偵查中所為之證述均有證據能力。
  (二)被告以外之人於審判外之陳述，雖不得以之直接作為認定犯
    罪事實存否之證據，但非不得作為彈劾證據，用來爭執被告
    、證人或鑑定人陳述之證明力（最高法院96年度台上字第
    1497號判決意旨參照）。本件證人己○○於檢察事務官詢問
    時所為陳述（97年度他字第9149號卷第33頁），雖屬被告以
    外之人於審判外之陳述，且無符合傳聞例外得為證據之情形
    ，應認不得作為證據，然依照上揭法條意旨之說明，應得用
    以彈劾渠其於偵查中、本院審理中得作為證據之證詞證明力
    。
  (三)被告以外之人於審判外之陳述雖不符刑事訴訟法第159 條之
    1 至之4 等4 條之規定，而經當事人於審判程序同意作為證
    據，法院審酌該言詞陳述或書面陳述作成時之情況，認為適
    當者，亦得為證據；當事人、代理人或辯護人於法院調查證
    據時，知有前項不得為證據之情形，而未於言詞辯論終結前
    聲明異議者，視為有前項之同意，刑事訴訟法第159 條之5
    定有明文。本判決如後所引用其餘被告以外之人於審判外所
    為之陳述，雖屬傳聞證據，且無刑事訴訟法第159 條之1至
    之4 等4 條規定情形，然檢察官、被告2 人及辯護人均已知
    悉該等陳述屬傳聞證據，且於本院言詞辯論終結前均未聲明
    異議，本院審酌上開證據於作成時亦無任何不適當之情況，
    認以之作為本案之證據，應屬適當，故該等證據亦具有證據
    能力。
六、是以，本件爭點厥為，公訴意旨所舉證據，能否推論被告2
    人於會議紀錄登載上開提案「決議：無異議」係不實事項？
    被告2 人主觀上有無犯意？又能否推論被告丙○○嗣改為「
    決議：通過」，係與被告庚○○基於犯意聯絡而為之？茲將
    本院得心證之理由析述如下：
  (一)證人郭紹棠於偵查中結稱：伊該日與會，曾提出3 項臨時動
    議，建議將理監事選舉改為限制連記法、勞動節紀念品改為
    禮券、團體保險回饋金應列為工會收入，都遭舉手表決否決
    而未通過，而戊○○所言都是在歌功頌德庚○○，並不是提
    案，所以沒有進行表決等語（見偵卷第10頁）；證人林冠位
    於偵查中結稱：伊該日與會，戊○○有在臨時動議程序中舉
    手發言提出不要向庚○○追討利息，因為發言時間過久，為
    免影響來賓用餐，所以沒有進行討論等語（見偵卷第7 頁）
    ；與證人唐梅貴於偵查中結稱：伊該日與會，戊○○有臨時
    發言建議不要再向庚○○追討利息，因為講了一會兒，有代
    表鼓譟說該吃飯、讓司法處理，所以沒有進行討論等語（見
    偵卷第7 頁）；及證人梁素蘭於偵查中結稱：伊該日與會，
    戊○○有在臨時動議程序中舉手發言提出不要向庚○○追討
    利息，因為她發言時已經超過預定結束時間過久，大家都想
    吃飯，所以沒有表決，而之前郭紹棠提出之議案都有討論、
    表決等語（見偵卷第8 頁），固均就戊○○有於該次會議臨
    時動議程序中發言建議不再向被告庚○○追討利息，且因當
    時會議進行超過預定時間過久，影響原訂會後用餐時間，而
    未依舉手表決方式做成「通過」或「不通過」之臨時動議決
    議等情證述一致。惟本院綜觀渠等證人所述始末，未曾表示
    當日有何人以舉手發言等方式對戊○○所為提議表示異議或
    反對，且核與證人即同為與會代表乙○○於本院審理中明確
    結證：伊擔任會員代表已經10幾年，本次會議也有參加，坐
    在第3 、4 排位置，可以清楚聽到主席及會員發言內容，現
    場至少有60、70人，當戊○○提出不要再對庚○○追究利息
    部分時，不僅伊本人，現場也有很多人鼓掌附議，並沒有人
    反對，庚○○有問在場代表有無人有任何問題，結果都無人
    表示意見，至於有人說時間很晚之類的，是在戊○○提案完
    後，第2 次又要再站起來講話時，依伊參加會議之經驗，戊○○所提該案應該已經算通過，因為有人附議、鼓掌，沒有
    人表示反對，且一直以來議案決議通過方式也都是這樣鼓掌
    通過等語（見本院卷第98至106 頁），及證人即同為與會代
    表丁○○於本院審理中明確結證：伊住在臺南，且資歷較淺
    ，所以開會時都會認真聽，記憶比較深刻，伊與戊○○、庚○○都沒有特別交情，伊當時有全程參與，坐在第一排最邊
    邊，可以清楚聽到主席講話，戊○○提出臨時動議後，當場
    有人附議，也有人鼓掌，伊本身也有鼓掌，庚○○停了一下
    ，問現場有沒有人有意見或異議，結果問了2 次都沒有，伊
    認為已經算通過，因為議案向來都是用掌聲鼓勵來代表通過
    ，不過庚○○當場沒有說本案通過或不通過，只有問大家有
    無意見，又依伊經驗，如果有人表示反對，就會舉手發言再
    討論，看反對人數決定是否通過等語（見本院卷第107 至11
    5 頁），均相符無訛，本院復審酌證人乙○○、丁○○均係
    一般工會代表，與被告2 人或戊○○均非熟識，僅為一般工
    會會員關係，當無自冒偽證之險而設詞捏造事實之虞，故所
    證應係出於自己親身聞見經歷，於本院審理中加以回憶現場
    影像、聲音，再以口述方式予以重現，應非虛妄，足見戊○○提案後，現場與會代表有數人鼓掌表示附和贊成，且經被
    告庚○○詢問有無意見時，均無代表舉手表示意見。本院復
    遍覽卷附該工會第9 屆第3 次會員代表大會手冊所載議事規
    則、章程，其中該規則第4 條、第9 條、第10條僅規定出席
    代表過半數方得決議、大會議案包括臨時動議及議案提出先
    請提案人說明理由，提會討論，並付表決等語（見97年度他
    字第9149號卷第16頁附件袋內手冊第43頁），然並未規定決
    議方式，更未明定應以舉手、投票、點名等詳實紀錄正反雙
    方人數之表決方式，核與證人乙○○、丁○○證述向來以鼓
    掌方式，非以舉手方式通過議案，及卷附該工會97年3 月21
    日高髮工字第97036 號函暨第9 屆第2 次會員代表大會會議
    紀錄所示該次會議全部議案均未紀錄表決方式、正反雙方人
    數等情均相符無訛（見法務部調查局高雄市調查處調查卷第
    10 至12 頁），足見被告2 人所辯沒有反對意見就用鼓掌或
    無異議通過，及本件當時有人鼓掌附議，經詢問有無意見，
    都無人表示反對，係因被告庚○○有利害關係，才未直接宣
    布通過等語，尚屬可採。綜上，該次臨時動議提案結果，確
    實如會議紀錄所載「無異議」一情，自無從認被告2 人此部
    分登載為不實事項。
  (二)又被告庚○○於上開挪用定期存款單質借款項案件偵查中，
    於96年3 月5 日、96年4 月25日迭經檢察官傳喚訊問時，即
    一再明確坦承犯行，然因距離87、88年間久遠，且與工會正
    常收支混雜，致未能確定利息金額，但始終表示願意賠償給
    工會，俟檢察官於97年6 月11日以96年度偵字第25073 號提
    起公訴後，即於97年10月3 日，按起訴書附表所載利息加總
    金額508,547 元如數匯還至工會所開設板信商業銀行苓雅分
    行帳戶內，嗣經本院97年度審易字第1560號判決確認無訛等
    情，此有偵訊筆錄2 份、匯款單1 紙及起訴書、判決書各1
    份可憑（95年度他字第8429號卷第120 、146 頁、本院易字
    卷第83、86至94頁），是被告庚○○所辯本即有償還意思，
    事後確已清償等詞可採，自無從遽認被告2 人有何業務登載
    不實圖以卸免債務之犯罪動機、目的，益徵其等所辯可採，
    自難認被告2 人主觀上有何犯意。
  (三)又證人己○○迭於偵查及本院審理中證稱：伊前曾經長官告
    知該工會有挪用公款之問題，當日下午才到場與會，戊○○
    提出臨時動議時，伊有在場，戊○○發言很久，之後庚○○
    就起來解釋這件事情，也解釋很久，下面都沒有人講話，也
    沒人反對，伊後來因為有事就先離開，丙○○陳報的會議紀
    錄上原記載「無異議」之字樣，但伊認為通過就通過，不會
    記載模擬兩可的「無異議」，且會議記錄要存檔，為釐清責
    任，必須要清楚，而勞工局只是看書面資料，審核形式上有
    無違反工會法相關規定，不會每個會都去參加，所以對工會
    紀錄議案寫通過或不通過沒有權表示意見，寫通過或不通過
    也對勞工局管理沒影響，但工會自己要負責，不要寫模稜兩
    可，所以才那樣跟丙○○講，意思是要丙○○自己判斷，可
    能伊表達不清楚，但沒有叫丙○○一定要寫通過的意思等語
    （見偵卷第8 至9 頁、本院易字卷第116 至123 頁）。足見
    被告丙○○於97年3 月21日檢送至高雄市政府勞工局之會議
    紀錄，就上開臨時動議提案決議結果，原記載「決議：無異
    議」，係因證人己○○事後告知不能記載無異議後，方更改
    為「決議：通過」，並於97年3 月31日檢送至高雄市政府勞
    工局。證人己○○雖稱未曾要求被告丙○○記載為「通過」
    等語，然查，其於檢察事務官詢問時，係證稱：伊跟丙○○
    說你的會議紀錄寫得不正確，無異議是模稜兩可，通過就寫
    通過，不要寫無異議等語（見97年度他字第9149號卷第33頁
    ），核與被告丙○○所辯相符，是證人己○○前述其意係向
    被告丙○○表示要自行決定等語，容有疑問，不無事後為免
    受到波及，方一改前詞之虞。本院復審酌，證人己○○係高
    雄市政府勞工局承辦人員，當日依指示到場與會，事後亦審
    查該工會陳報之會議紀錄，對被告丙○○而言，證人己○○
    無異代表高雄市政府勞工局此一上級指導、審查機關，且證
    人己○○當日確有在場見聞戊○○提案、與會代表鼓掌附議
    表示贊成，且無人反對等過程，則衡諸常情，被告丙○○信
    以為高雄市政府勞工局認該議案業已通過，方告知逕為記載
    「通過」即可，並據此變更記載方式，要難遽此直指被告丙○○更改為「通過」字樣有何不法犯意。
  (四)從而，本件被告2 人所為會議紀錄記載「無異議」一詞，確
    與實情相符，並非登載不實事項，且被告丙○○嗣更改為「
    通過」一詞，主觀上亦無登載不實之犯意，自無從遽認其等
    有何行使業務上登載不實文書之犯行。
七、綜上所述，公訴意旨所舉積極證據，不足使一般之人均不致
    有所懷疑，而得確信被告2 人有公訴意旨所指行使業務上登
    載不實文書犯行之程度，故尚有合理之懷疑存在，不足以說
    服本院形成認定被告2 人有罪之心證。此外，復查無其他積
    極證據足認其等有何犯行，揆諸首揭說明，自應為被告2 人
    均無罪之諭知。
據上論斷，應依刑事訴訟法第301 條第1 項，判決如主文。
本案經檢察官甲○○到庭執行職務。
中    華    民    國    99    年    6     月    23    日
                  刑事第十四庭  審判長法  官   陳銘珠
                                      法  官   張凱鑫
                                      法  官   李俊霖
以上正本證明與原本無異。
如不服本判決應於收受送達後10日內向本院提出上訴書狀，並應
敘述具體理由；如未敘述上訴理由者，應於上訴期間屆滿後20日
內向本院補提理由書（均須按他造當事人之人數附繕本）「切勿
逕送上級法院」。
中    華    民    國    99    年    6     月    23    日
                                      書記官   武凱葳

司法院資訊處製作；財團法人民間司法改革基金會備份。
